臺灣彰化地方法院刑事判決
111年度訴字第180號
公  訴  人  臺灣彰化地方檢察署檢察官
被      告  PHAM VAN DUNG（中文名：范文勇，越南籍）




選任辯護人  張榮成律師
上列被告因妨害自由等案件，經檢察官提起公訴（110年度偵字
第15883號），被告自白犯罪，經合議庭裁定改以簡式審判程序
審理，茲判決如下： 
    主    文
PHAM VAN DUNG（中文名：范文勇）犯如附表一所示之罪，各處
如附表一主文欄所示之刑（含主刑及沒收）。應執行有期徒刑柒
月，如易科罰金，以新臺幣壹仟元折算壹日。
    犯罪事實及理由
壹、犯罪事實
一、PHAM VAN DUNG（中文名：范文勇，以下稱范文勇）基於乘
    他人急迫之困境貸以金錢，而取得與原本顯不相當重利之犯
    意，於民國110年9月6日，在臺中市○○區○○街00號，乘PHAM 
    MINH TOAN（中文名：范明全，下稱范明全）因轉換雇主急
    需資金週轉之際，貸予范明全新臺幣（下同）3萬元之現金
    ，約定利息計算方式為1個月1期，每期利息4,500元（換算
    利率如附表三所示），范明全則簽發借據1紙交予范文勇作
    為債務之擔保（此借據部分未扣案），借款期間為3個月，
    最後1個月則需清償本金3萬元及利息4,500元。范文勇於借
    款當日即預扣首期利息，實際僅交付25,500元予范明全。嗣
    范明全接續以匯款方式支付後2期利息，本金部分迄未清償
    。范文勇以此方式取得與原本顯不相當之重利，總計取得利
    息13,500元。
二、范文勇借款予范明全後，因范明全未繼續支付利息，且未清
    償本金，范文勇竟夥同真實姓名年籍不詳，綽號「阿雄」、
    「小胖」、「THAO」及另名不詳之越南籍成年人士，基於以
    強暴、脅迫、恐嚇、傷害等足以使人心生畏懼之方法取得重
    利及剝奪行動自由之犯意聯絡，接續為下列行為：
  ㈠范文勇於110年12月15日下午10時30分許前某時，致電范明全
    佯稱需重新簽寫借據而邀范明全與其會合。范文勇嗣駕駛不
    知情之黎妙瀞所有車牌號碼00-0000號自小客車搭載其友人
    「阿雄」及另名暱稱不詳之越南籍人士至范明全之彰化縣○○
    鎮○○路0段00號住處，范明全接獲范文勇來電後不疑有他，
    遂於同日下午10時30分許，在鹿港鎮上址住處前，進入由范
    文勇駕駛之上開車輛。范明全上車後，范文勇旋即駕駛上開
    車輛，夥同上揭友人，強押范明全至臺中市○○區○○○路0段00
    0巷000○0號房屋，控制范明全之行動與對外聯絡，以此方式
    剝奪范明全之行動自由。其間，范文勇與其友人「阿雄」、
    「THAO」分別徒手或持三節棍毆打范明全，范文勇並對范明
    全恫稱：如果不簽借據，就要將你賣給別人，並將你載到山
    上等語，使范明全心生畏懼，而依范文勇指示簽寫借款越南
    盾7,000萬元之借據1紙（扣案如附表二編號2所示，折合新
    臺幣約68,600元，起訴書記載金額有誤，逕予更正）。范文
    勇為迫使范明全儘快還款，另行單獨基於恐嚇危害安全之犯
    意，於同日下午11時許，以范明全持用之行動電話撥打予范
    明全之妻PHAM THUY LINH（中文名：范垂玲，下稱范垂玲）
    ，對范垂玲稱：只要拿6萬元就放范明全回去等語，使范垂
    玲心生畏懼，致生危害於安全。
  ㈡嗣范文勇等人承前加重重利及剝奪他人行動自由之接續犯意
    ，於翌（16）日某時許，由范文勇駕駛上開車輛，自上揭㈠
    之地點，強押范明全至臺中市梧棲區某處。其間，「阿雄」
    、「小胖」等人再以徒手或持三節棍方式，毆打范明全。范
    文勇則於同日上午1時38分許，承前恐嚇范垂玲之接續犯意
    ，以范明全持用之行動電話撥打予范垂玲，對范垂玲恫稱：
    我將范明全以10萬元賣給他人，你要拿10萬元來贖等語，使
    范垂玲心生畏懼，致生危害於安全。
  ㈢范文勇等人賡續前述加重重利及剝奪他人行動自由之犯意，
    由范文勇駕駛上開車輛，於同年月16日上午3、4時許，自上
    揭㈡之地點，強押范明全至臺中市梧棲區另一處所，此期間
    「阿雄」、「小胖」再以徒手或持三節棍方式，毆打范明全
    。
  ㈣其後，范文勇等人再承前加重重利及剝奪他人行動自由之犯
    意，由范文勇僱請計程車，搭載「阿雄」、「小胖」，於同
    年月16日下午4時許，強押范明全，自上揭㈢之地點返回臺中
    市○○區○○○路0段000巷000○0號房屋。其間，范文勇、「小胖
    」、「阿雄」等人分別以徒手或持金屬刀、甩棍等方式，共
    同毆打范明全，范文勇並要求范明全打電話回其越南家中籌
    款，並向其恫稱：如果你不打回去，我就打你等語，使范明
    全心生恐懼。上開期間，范明全因遭范文勇等人
　　毆打，因而受有臉部挫傷、左眼球及左眼眶組織挫傷、右肩
    挫傷、右手臂挫傷等傷害。范文勇承前㈠、㈡恐嚇范垂玲之接
    續犯意，以范明全之行動電話聯絡范垂玲，恫嚇並催討借款
    ，使范垂玲心生畏懼，致生危害於安全。范文勇等人以上開
    方式，剝奪范明全行動自由，歷時約19小時許，其等並著手
    強取重利，惟並未以此方式直接取得重利，因而未遂。
三、范垂玲因見范明全徹夜未歸，而報警處理。彰化縣警察局鹿
    港分局（下稱鹿港分局）員警獲報後，於同年月16日下午5
    時59分許，逕行搜索臺中市龍井區中山二路2段542巷100之3
    號房屋，並扣得如附表二所示之物。
貳、證據
一、被告警詢、偵查中不利於己之供述及本院審理中之自白（參
    偵查卷第15-17頁、第19-26頁、第111-115頁、第175-178頁
    、聲羈卷第21-27頁、本院卷第27-33頁、第141-152頁、第1
    56-161頁）。
二、證人即告訴人范明全警詢及偵查中之證述（參偵查卷第33-4
    0頁、第216-223頁）、證人即被害人范垂玲警詢及偵查中之
    證述（參他字卷第7-10頁、第13-16頁、偵查卷第43-48頁、
    第53-54頁、第211-215頁）、證人即承辦員警王紹玄偵查中
    之證述（參偵查卷第117-118頁）及通譯黎育蓁、李玉鳳於
    偵查中就檢察官提示告訴人簽寫之借據所為翻譯之陳述（參
    偵查卷第114頁、第223頁）。
三、鹿港分局逕行搜索報告書、被告使用告訴人手機與被害人范
    垂玲聯絡之手機對話畫面截圖及譯文、臉書頁面、現場照片
    、告訴人住處監視器畫面擷取照片、車行紀錄畫面擷取照片
    、如附表二所示扣案物品（暨照片）、彰化基督教醫療財團
    法人鹿港基督教醫院診斷書、鹿港分局搜索扣押筆錄、扣押
    物品目錄表、鹿港分局職務報告書、手機畫面（對話與被告
    臉書頁面）、車輛詳細資料報表、台灣之星資料查詢與通訊
    數據上網歷程查詢資料（被告行動電話部分）、亞太行動資
    料查詢與通訊數據上網歷程查詢資料（告訴人行動電話部分
    ）及車行記錄匯出文字資料與路口監視畫面擷取照片等件在
    卷可佐（參他字卷第5-6頁、第11頁、第17-29頁、第31-35
    頁、第39頁、第69-71頁、偵查卷第27-31頁、第49頁、第51
    頁、第55頁、第57-59頁、第63頁、第65-67頁、第69-79頁
    、第81頁、第197頁、本院卷第75頁、第77-83頁、第85頁、
    第125頁、第127頁、第129-137頁）。
參、論罪科刑
一、按以強暴、脅迫、恐嚇、侵入住宅、傷害、毀損、監控或其
    他足以使人心生畏懼之方法取得前條第1項之重利者，處6月
    以上5年以下有期徒刑，得併科50萬元以下罰金，刑法第344
    條之1第1項定有明文。本條係不當重利索討之概括規定，將
    行為人具有一定目的，以強暴、脅迫、恐嚇、侵入住宅、傷
    害、毀損、監控或其他足以使人心生畏懼之方法取得重利者
    ，予以明文規範並科以刑罰，則行為人所使用之手段，雖無
    須達到使被害人無從反抗之程度，然仍應客觀上足以讓被害
    人之意思自由受到壓抑，使被害人感到恐懼、壓力而交付利
    息，始足當之。又按刑法第302條之妨害自由罪，係妨害他
    人自由之概括規定，故行為人具有一定目的，以非法方法剝
    奪人之行動自由者，除法律別有處罰較重之規定（例如略誘
    及擄人勒贖等罪），應適用各該規定處斷外，如以使人行無
    義務之事，或妨害人行使權利為目的，而其強暴脅迫復已達
    於剝奪人行動自由之程度，即祇成立本罪，不應再依同法第
    304條論處；又刑法第302條之妨害自由罪，原包括私行拘禁
    及以其他非法方法剝奪人之行動自由，所謂非法方法，則包
    括強暴、脅迫等情事在內，此等強暴、脅迫情事，既屬包含
    於妨害行動自由之同一意念之中，縱其所為，合於刑法第30
    5條恐嚇危害安全之情形，仍應視為剝奪行動自由之部分行
    為。另按刑法第302條第1項之妨害自由罪，以強暴、脅迫為
    構成要件之一，其因妨害自由之強暴、脅迫行為而致普通傷
    害，係為強暴、脅迫之當然結果，不另論傷害罪；倘行為人
    於妨害自由之過程中，另有普通傷害之故意，始應有刑法第
    277條第1項之適用（最高法院90年度臺上字第5441號判決意
    旨參照）。查犯罪事實欄二部分，被告為收取利息，對告訴
    人以強暴、脅迫、傷害取得重利（惟並未因此直接取得重利
    ）及剝奪行動自由，而為前揭暴力討債行為，使告訴人心生
    畏懼，已如前述。是核被告所為：⑴就犯罪事實欄一部分，
    係犯刑法第344條第1項之重利罪；⑵就犯罪事實欄二部分，
    （對於告訴人部分）係犯刑法第344條之1第2項、第1項之加
    重重利未遂罪及同法第302條第1項之剝奪行動自由罪，（對
    於被害人部分）第305條之恐嚇危害安全罪。
二、又按重利罪，其構成要件為乘他人急迫貸以金錢，而取得與
    原本顯不相當之重利，因此其行為必須同時有貸以金錢及取
    得重利二項要件，是以倘為單一之貸與行為，其後續雖有多
    次收取重利之行為，僅屬於同一重利犯行狀態之繼續，僅能
    論以單一之重利行為，是被告貸予告訴人後，多次收取重利
    之行為，僅論以一重利犯行。另就犯罪事實欄二部分，被告
    對於告訴人之犯行，雖另合於強制罪、傷害罪、恐嚇危害安
    全罪之構成要件，然既已結合於以強暴、脅迫、恐嚇、傷害
    方法取得與原本顯不相當之重利罪（未遂），或為剝奪行動
    自由之部分行為，自不另論罪。而犯罪事實欄二部分，被告
    對於告訴人上開加重重利未遂、剝奪行動自由犯行，犯罪事
    實欄二㈠、㈡、㈣對於被害人恐嚇危害安全犯行，上開行為分
    別係於密接之時間、地點，先後接續對於同一告訴人為加重
    重利（未遂）、剝奪行動自由之行為，對於同一被害人為恐
    嚇危害安全之行為，均侵害同一法益，各舉動之獨立性極為
    薄弱，依一般社會觀念，難以強行分離，認係基於單一犯意
    接續所為，均為接續犯。
三、被告對告訴人上開所犯剝奪行動自由罪及加重重利未遂罪，
    對於被害人上述恐嚇危害安全罪，係基於為取得重利之目的
    ，於同一時間、地點，藉由相同之情勢所犯，而審酌刑法第
    344條之1之罪所欲保護之法益，除有個人之身體、自由法益
    外，更兼含對於重利被害人於借貸金錢時不具有完整之締約
    自由，不得不允為支付與原本顯非相當重利為條件，始能貸
    得金錢而受到經濟上嚴重剝削之防止，與刑法第302條之罪
    所欲保護者僅為人之身體行動自由，二者並非具有法益同一
    性，且上開二罪之構成要件亦非相同，應認被告就此部分所
    犯上開各罪間，係以一行為而觸犯數罪之想像競合犯，應從
    較重之刑法第344條之1第2項、第1項之加重重利未遂罪處斷
    。起訴意旨就上開犯罪事實欄二部分，對於告訴人部分雖漏
    論加重重利罪，對於被害人部分漏引刑法第305條，惟此漏
    論部分之事實均已載明於起訴書犯罪事實欄，且與已起訴之
    剝奪行動自由部分，有想像競合犯之裁判上一罪之關係，已
    如前述，即為起訴效力所及，且檢察官亦當庭補充起訴所引
    應適用法條（本院卷第144頁），又關於上開法條及審理範
    圍部分，均經本院於審理中告知，並予被告辨明犯罪事實及
    辯論之機會，對被告刑事辯護防禦權並不生不利影響，且基
    於審判不可分原則，自得併予審酌。
四、被告與綽號「阿雄」、「小胖」、「THAO」及不詳姓名之越
    南籍成年人士間，對於告訴人所為，就犯罪事實欄二所示加
    重重利未遂、剝奪行動自由罪之犯行間，有犯意聯絡及互將
    對方行為視為自己行為之支配關係，均為共同正犯。
五、被告就犯罪事實欄二所為加重重利未遂部分，其等已著手於
    加重重利罪之實行，僅未生使告訴人交付重利之結果（依據
    通譯黎育蓁、李玉鳳於偵查中就檢察官提示附表二編號2所
    示告訴人簽寫交予被告之借據所為翻譯之陳述〔參偵查卷第1
    14頁、第223頁〕，該文書應係借據性質，而非屬於有價證券
    之本票，是以尚難認為被告就此部分已經取得重利），為未
    遂犯，爰依刑法第25條第2項規定，按既遂犯之刑減輕之。
六、被告所為如犯罪事實欄一、二所示犯行，犯罪時間、行為方
    式互有不同，客觀上可按其行為外觀，分別評價。是以被告
    所為上開各罪間，犯意各別，行為互殊，核無實質上一罪或
    裁判上一罪之關係，為實質上數罪關係，應予分論併罰。
七、爰審酌被告自陳：高中畢業之智識程度，已婚，育有7歲之
    雙胞胎子女，父母健在，目前其女友已懷孕即將生產之家庭
    生活經濟狀況；其年值青壯，不思以正當方式獲取財產利益
    ，為圖不法厚利，竟趁告訴人需款孔急之際貸予金錢而收取
    高額利息，導致告訴人深陷鉅額利息之泥沼，亦危害經濟交
    易秩序，嗣後並因告訴人積欠款項無力償還，竟夥同其他越
    南籍人士再以上揭方式侵害告訴人、被害人之權利，造成告
    訴人、被害人受有精神及身體上之痛苦，所為殊值非難，兼
    衡被告本案所貸放及收取之利息數額及規模，施以強暴、傷
    害、恐嚇、剝奪他人行動自由等手段，其犯後於本院審理中
    終能坦承犯行，並與告訴人、被害人達成和解（然並未載明
    和解金額及給付金額，僅表明原諒之旨），而徵得彼等之原
    諒等一切情狀，分別量處如附表一（主文）所示之刑並斟酌
    被告上開所犯各罪之刑期總和，其犯罪次數及各次犯行犯罪
    時間各節，定其應執行之刑，及均諭知易科罰金之折算標準
    。
肆、沒收
一、被告就犯罪事實欄一所犯重利罪部分，其既係為取得與原本
    顯不相當之重利始借款予告訴人，則若無法取得與原本顯不
    相當之重利，被告自不會借款，故被告所取得與原本顯不相
    當之重利自係其犯罪所得。告訴人如犯罪事實欄一所示，業
    已支付利息共計13,500元，核屬被告此部分犯罪所得，雖未
    扣案，然仍應依刑法第38條之1第1項前段、第3項規定，宣
    告沒收、追徵。
二、如犯罪事實欄一部分，告訴人簽寫之借據、如犯罪事實欄二
    部分，扣案如附表二編號2所示，由告訴人簽寫交予被告之
    借據，均為告訴人提供予被告充作擔保、證明之用，如告訴
    人嗣後清償借款完竣，被告仍須將該借據返還予告訴人，自
    難認係屬於被告所有之物，亦非屬違禁物，故不予宣告沒收
    （最高法院92年度臺上字第2923號判決意旨參照）。
三、附表二編號3所示行動電話，為被告所有，用以聯絡告訴人
    所用，業據被告供承在卷（參偵查卷第112頁、本院卷第158
    頁），既為其犯犯罪事實欄一、二各罪所用之物，爰各依刑
    法第38條第2項前段之規定宣告沒收。其餘扣案物品，均無
    積極證據證明與本案各次犯行有關，爰均不予宣告沒收。
據上論斷，應依刑事訴訟法第299條第1項前段，刑法第28條、第
344條第1項、第344條之1第2項、第1項、第302條第1項、第305
條、第41條第1項前段、第8項、第51條第5款、第38條第2項前段
、第38條之1第1項前段、第3項，刑法施行法第1條之1第1項，判
決如主文。
本案經檢察官鍾孟杰提起公訴，檢察官陳靚蓉到庭執行職務。
中　　華　　民　　國　　111 　年　　3 　　月　　28　　日
                    刑事第六庭  法  官  呂美玲
以上正本證明與原本無異。
如不服本判決應於收受判決後20日內向本院提出上訴書狀，並應
敘述具體理由。其未敘述上訴理由者，應於上訴期間屆滿後20日
內向本院補提理由書( 均須按他造當事人之人數附繕本) 「切勿
逕送上級法院」。
告訴人或被害人對於判決如有不服具備理由請求檢察官上訴者，
其上訴期間之計算係以檢察官收受判決正本之日期為準。
中　　華　　民　　國　　111 　年　　3 　　月　　28　　日
                                書記官  鍾宜津
論罪科刑附錄法條：
中華民國刑法第344條
（重利罪）
乘他人急迫、輕率、無經驗或難以求助之處境，貸以金錢或其他
物品，而取得與原本顯不相當之重利者，處3年以下有期徒刑、
拘役或科或併科30萬元以下罰金。
前項重利，包括手續費、保管費、違約金及其他與借貸相關之費
用。
中華民國刑法第344條之1
以強暴、脅迫、恐嚇、侵入住宅、傷害、毀損、監控或其他足以
使人心生畏懼之方法取得前條第1項之重利者，處6月以上5年以
下有期徒刑，得併科50萬元以下罰金。
前項之未遂犯罰之。
中華民國刑法第302條
私行拘禁或以其他非法方法，剝奪人之行動自由者，處5年以下
有期徒刑、拘役或9千元以下罰金。
因而致人於死者，處無期徒刑或7年以上有期徒刑；致重傷者，
處3年以上10年以下有期徒刑。
第1項之未遂犯罰之。
中華民國刑法第305條
以加害生命、身體、自由、名譽、財產之事恐嚇他人，致生危害
於安全者，處2年以下有期徒刑、拘役或9千元以下罰金。

　　　　　　　　　　　　　　　　　　　　　　　　　
附表一：（主文）　　　　　　　　　　　　　　　　　　　
編號 犯罪事實  論罪科刑/沒收法條 主文（主刑/沒收） １ 犯罪事實欄一 所示部分 告訴人范明全 刑法第344條第1項重利罪。 PHAM VAN DUNG（中文名：范文勇）犯重利罪，處有期徒刑貳月，如易科罰金，以新臺幣壹仟元折算壹日。 扣案如附表二編號３所示之物，沒收之；未扣案之犯罪所得新臺幣壹萬參仟伍佰元沒收，於全部或一部不能沒收或不宜執行沒收時，追徵其價額。   刑法第38條第2項前段、第38條之1第1項前段、第3項。   ２ 犯罪事實欄二所示 告訴人范明全 被害人范垂玲 刑法第344條之1第2項、第1項加重重利未遂罪、第302條第一項剝奪他人行動自由罪。 刑法第305條恐嚇危害安全罪。 PHAM VAN DUNG（中文名：范文勇）共同犯加重重利未遂罪，處有期徒刑陸月，如易科罰金，以新臺幣壹仟元折算壹日。 扣案如附表二編號３所示之物，沒收之。   刑法第38條第2項前段。  

附表二（扣案物品）：
編號 物品名稱 數量 備註 １ 金屬刀 1支 無證據證明為被告或其他共犯所有（參偵查卷第114頁） ２ 借據 1張 即借款切結書 ３ IPHONE 8 PLUS（黑色）手機（IMEI：000000000000000號） 1支 被告所有，用以聯絡告訴人（參偵查卷第112頁、本院卷第158頁） 
　　　　　　　　　　　　　　　　　　　　　　　　　　
附表三（計息情形，金額：新臺幣）：
編號 犯罪事實欄一利息計算情形 備註 １ 實際貸得金額：25,500元。 換算年利率為214.7% 4,500÷25,500÷30×365＝2.1470      借款利率以實際貸得之金額計算之。 
　　　　　　　　　　　　　　　　　　　　　　　　　　　　
附表四（卷宗代號對照表）：
編號 卷宗 代號 １ 臺灣彰化地方檢察署110年度偵字第15883號卷 偵查卷 ２ 臺灣彰化地方檢察署110年度他字第3182號卷 他字卷 ３ 本院110年度聲羈字第235號卷 聲羈卷 ４ 本院111年度訴字第180號卷 本院卷